---
title: "1. Függvények"
subtitle: |
  | Kurzus: Programozás I. 3. óra
author: |
  | Oktató: Balogh Kitti kttblgh@gmail.com
date: "Időpont: 2017-02-28"
output: html_document
---

```{r setup, include=FALSE}
knitr::opts_chunk$set(echo = TRUE)
knitr::opts_knit$set(root.dir = '../../')
```

## Vázlat

- [Függvények haszna](#fuggvenyek-haszna)
- [Függvények helye a fájlstruktúránkban](#fuggvenyek-helye-a-fajlstrukturankban)
- [Függvények szerkezete](#fuggvenyek-szerkezete)
- [Argumentumok](#argumentumok)
- [Visszatérési érték](#visszateresi-ertek)
- [Függvények környezete](#fuggvenyek-kornyezete)
- [Függvények tesztelése](#fuggvenyek-tesztelese)
- [A tesztek helye a fájlstruktúránkban](a-tesztek-helye-a-fajlstrukturankban)
- [Irodalom](#irodalom)

## Függvények haszna
- ha ugyanazt a kódrészletet többször futtatjuk, érdemes függvényt írni rá, ezzel kerülve a redundanciát
- átláthatóbbá, olvashatóbbá teszi a kódot
- egyszerűbbé teszi a használatot

## Függvények helye a fájlstruktúránkban
- a függvényeket az src mappában fogjuk elhelyezni egy elszeparált R szkriptben
- amikor szükségünk van valamilyen függvényre, a package-ekhez hasonlóan hívjuk be a szkriptet
- R szkriptet a ```source``` függvénnyel tudunk behívni

```{r, echo = TRUE}
#----Függvények helye a fájlstruktúránkban--------------------------------------
# függvények behívása
source("src/prog1_lesson03_part01_functions.R")
source("src/prog1_lesson03_part01_functions2.R")
```

## Függvények szerkezete
- ```function``` függvény használatával definiáljuk a saját függvényeket
- a függvényt egy objektumhoz rendeljük hozzá, ez lesz a függvény neve
- tehát R-ben a függvények maguk is objektumok
- a ```function``` függvény argumentumaival adjuk meg a saját függvényünk argumentumait (ez lehet üres zárójel is, ha nincsenek argumentumaink)
- a függvény testét kapcsos zárójeleken belül írjuk, ez az a kód, amit lefuttatunk a függvény meghívásakor
- amikor csak egy soros a function body, nem kötelező kapcsos zárójelet írni, de ez ritka eset
- figyeljünk rá, hogy szépen indenteljük a body-t (anélkül is lefut, csak ronda és nehezen olvasható)

```{r, echo = TRUE}
#----Függvények szerkezete R-ben------------------------------------------------
my_function <- function(arg1, arg2) {
  body
}
```

## Argumentumok
- az argumentumokat változóként használhatjuk a függvényeken belül
- függvényen belüli értéküket meg lehet adni pozíció vagy név szerint
- vannak default argumentumok, amik rendelkeznek default értékkel
- ha nem határozzuk meg egy default argumentum értékét, akkor a default értékét fogja venni
- ha nem határozzuk egy nem default argumentum értéket, akkor hibát fog dobni
- default érték lehet NA, logikai, karakter, numerikus vagy bármilyen R objektum

```{r, echo = TRUE, error = TRUE}
#----Argumentumok---------------------------------------------------------------
# A függvények az src/prog1_lesson03_part01_functions.R és 
# src/prog1_lesson03_part01_functions2.R fájlokban, a függvények használata 
# az src/prog1_lesson03_part01_use_functions.R fájlban találhatók

## Hello, World! függvény
# függvény argumentum nélkül
# print: kiírja az argumentumát
say_hello <- function() {
  print("Hello, World!")
}

say_hello()

# a kapcsos zárójel elhagyható
say_hello_v1 <- function() print("Hello, World!")
say_hello_v1()

## Hello, XY! függvény
# az előző függvényt bővítve hozzáadunk egy argumentumot
# paste0: összekapcsolja az argumentumként megadott objektumokat egy karakterbe,
# paste vs paste0: paste0 az argumentumok közé nem tesz space-t
hello_person <- function(name) {
  print(paste0("Hello, ", name, "!"))
}

hello_person("Krumpli")

## Exponenciális függvény
# y default argumentum: van default értéke
# default argumentum értéke lehet NA, logikai, karakter, numerikus vagy 
# bármilyen R objektum
exponent <- function(x, y = 2) {
  x ^ y 
}

# argumentumok megadása névvel
exponent(x = 2, y = 3)
# argumentumok megadása név nélkül, pozíció szerint
exponent(2, 3)
# argumentumok megadása keverve névvel és pozícióval
exponent(x = 2, 3)
exponent(2, y = 3)
# argumentumok megadása névvel tetszőleges sorrendben
exponent(y = 3, x = 2)
# argumentumok megadása név nélkül tetszőleges sorrendben
# nem úgy működik, mint az előző
# pozíció szerint fogja venni az értékeket
exponent(3, 2)
# csak default argumentum megadása
# nem működik, x-nek muszáj értéket megadnunk
exponent(y = 3)
# csak x argumentum megadása
# működik, y-nál a default értéket veszi
exponent(x = 2)
# csak egy érték megadása
# a megadott értéket x értékének fogja venni, mert annak nincs default értéke
# y-nál a default értéket veszi
exponent(2)
```

## Visszatérési érték
- a függvényeket általában azzal a céllal írjuk, hogy kiszámoltassunk velük valamilyen értéket vagy módosítsunk egy objektumot
- a függvény ezzel a kiszámolt értékkel, módosított objektummal tér vissza
- ez két módon működik R-ben:
    1. a függvény az utolsó sorban lévő értékkel tér vissza
    2. a ```return``` függvénnyel specifikáljuk, hogy mivel térjen vissza a függvény
- nincs egységes irányelv arra, hogy melyiket használjuk
- rövid, átlátható függvényeknél nem igazán szoktak ```return```-ölni
- alapjában véve nem szükséges használni a ```return```-t, sokan azért szeretik használni, mert explicitebb, hogy mi a visszatérési érték
- ellenérv szokott lenni, hogy a ```return``` miatt a függvény futási ideje hosszabb, hiszen egy plusz függvényt futtatunk benne, ez azonban elenyésző, ha nem annyira rövid a függvényünk
- a ```return``` arra kényszeríti a függvényt, hogy megálljon a számításban és visszatérjen a megadott értékkel

```{r, echo = TRUE, error = TRUE}
#----Visszatérési érték---------------------------------------------------------
exponent(2, 4)

# hatvány függvény return-nel
exponent_v1 <- function(x, y = 2) {
  return(x ^ y) 
}

exponent_v1(2, 4)

# plusz számítás a return után
# ezt a return utáni részt már nem hajtja végre a függvény
exponent_v2 <- function(x, y = 2) {
  return(x ^ y)
  x + 2
}

exponent_v2(2, 4)

# ha nem specifikáljuk a visszatérési értéket, az utolsó sort hajtja végre
exponent_v3 <- function(x, y = 2) {
  x ^ y
  x + 2
}

exponent_v3(2, 4)

# mindkét lépés végrehajtása
exponent_v4 <- function(x, y = 2) {
  e <- x ^ y
  e + 2
}

exponent_v4(2, 4)
```

## Függvények környezete
- a függvények is objektumok
- a függvényeknek az argumentumokon és a függvénytesten túl környezetük is van
- amikor megírunk egy függvényt, azzal létrehozzuk a saját környezetét, amiben működik
- a függvényeknek ezt a környezetét az argumentumokkal építjük fel
- a függvény futásánál először az argumentumokban kezd el keresni a függvény, azok alapján próbálja értelmezni az objektumokat
- ha ott nem talál valamit, akkor továbblép a globális környezetbe és ott keres
- ha ott sem talál semmit, hibát kapunk

```{r, echo = TRUE, error = TRUE}
#----Függvények környezete------------------------------------------------------
# függvény argumentumai
formals(exponent)
# függvény body
body(exponent)
# függvény környezete
environment(exponent)

# nincs megszabva x sem a függvény környezetében, sem a globális környezetben
exponent(y = 3)

# megszabjuk x-et a globális környezetben
z <- 2
exponent(z, y = 3)

# megadjuk x-et az argumentummal
exponent(x = 5, y = 3)

# most meg van szabva x a globális környezetben
# és megszabjuk az x argumentummal is
exponent_v5 <- function(x = 5, y = 2) {
  x ^ y 
}
exponent_v5(y = 3)
```

## Függvények tesztelése
- a függvények viselkedésével kapcsolatban vannak bizonyos elvárásaink, amiket érdemes tesztelni, mielőtt elkönyveljük, hogy működik a megírt függvényünk
- a függvények tesztelése azért jó dolog, mert:
    - kevesebb bug lesz a függvényben, ha tisztában vagyunk vele, hogy miket kell teljesítenie
    - jobb lesz a kódstruktúra, ugyanis a teszteléshez általában jobban el kell izolálni a függvényeket
    - könnyebb folytatni a kódírást, ahonnan abbahagytuk, a tesztek megmutatják, hol kell még javítani
- a teszteléshez a [```testthat```](https://journal.r-project.org/archive/2011-1/RJournal_2011-1_Wickham.pdf){target="_blank"} package-et fogjuk használni

## A tesztek helye a fájlstruktúránkban
- a teszteket egy tests nevű mappába tegyük elkülönítve
- a teszt szkriptek neve kezdődjön a test szóval, és valahogyan jelezze, hogy melyik függvényt vagy melyik fájlban lévő függvényeket teszteli

```{r testthat, echo = TRUE, error = TRUE}
#----Függvények tesztelése------------------------------------------------------
# A függvények az src/prog1_lesson03_part01_functions.R fájlban, a tesztelés
# a tests/test-prog1_lesson03_part01_functions.R fájlban találhatók

# testthat package installálása, behívása 
if (!("testthat" %in% installed.packages())) {
  install.packages("testthat", dependencies = T)
}
library(testthat)

## Test function say_hello
test_that("say_hello prints 'Hello, World!'", {
  expect_output(say_hello(), "Hello, World!")
  expect_is(say_hello(), "character")
})

## Test function hello_person
test_that(
  "hello_person prints 'Hello, name!' for character type name argument", {
  expect_output(hello_person(name = "A"), "Hello, A!")
  expect_is(hello_person(name = "A"), "character")
  expect_error(hello_person(name = A))
})

## Test function exponent
test_that("exponent raises x to the power of y", {
  expect_equal(exponent(3, 3), 27)
  expect_equal(exponent(x = 2, y = 3), 8)
  expect_error(exponent(y = 4))
})

test_that("exponent raises x to the power of 2 if y isn't specified", {
  expect_equal(exponent(3), 9)
  expect_equal(exponent(x = 4), 16)
  expect_error(exponent(y = 4))
})

test_that("exponent gives NA if x or y is NA", {
  expect_equal(exponent(NA), NA_integer_)
  expect_equal(exponent(NA, NA), NA_integer_)
  expect_equal(exponent(3, NA), NA_integer_)
})

test_that("exponent works with numeric type arguments", {
  expect_is(exponent(x = 2, y = 3), "numeric")
  expect_error(exponent("a"))
  expect_equal(exponent(factor("a")), NA)
  expect_equal(exponent(TRUE), 1)
})

```

## Irodalom
- Lander 8.1-8.3
- Matloff 7.3-7.6
- [```testthat```](https://journal.r-project.org/archive/2011-1/RJournal_2011-1_Wickham.pdf){target="_blank"}